ACORDAO-COMPLETO-2520121

ACÓRDÃO 1011/2022 ATA 4/2022 - PRIMEIRA CÂMARA

VISTOS, relatados e discutidos estes autos de tomada de contas especial instaurada pelo Ministério do Turismo em nome de Pedro Ivo de Campos Faria, ex-prefeito de Formosa/GO, em razão da não comprovação da regular aplicação dos recursos repassados pela União, por meio do Convênio 788/2009, que tinha por objeto incentivar o turismo por meio de apoio à realização da "59ª Exposição Agropecuária de Formosa".
ACORDAM os Ministros do Tribunal de Contas da União, reunidos em sessão da 1ª Câmara, ante as razões expostas pelo relator, e com fundamento nos arts. 1º, inciso I, 16, inciso III, alíneas "b" e "c", 19, 23, inciso III, 26 e 28, inciso II, da Lei 8.443/1992 c/c os arts. 214, inciso III, alínea "a", e 215 a 217 do Regimento Interno, em: 
9.1. considerar revel o responsável Pedro Ivo de Campos Faria;
9.2. julgar irregulares as contas de Pedro Ivo de Campos Faria, condenando-o ao pagamento das importâncias a seguir especificadas, com a fixação do prazo de quinze dias, a contar da notificação, para comprovar, perante o Tribunal, o recolhimento da dívida aos cofres do Tesouro Nacional, atualizada monetariamente e acrescida dos juros de mora, calculados a partir das datas indicadas até a data do recolhimento, na forma prevista na legislação em vigor e abatido o crédito indicado;
	Data de ocorrência
	Valor histórico (R$) 
	Tipo da parcela

	29/12/2009
	42.706,44
	Crédito

	20/10/2009
	91.990,00
	Débito

	20/10/2009
	108.010,00
	Débito

9.3. autorizar, desde logo, a cobrança judicial das dívidas, caso não atendidas as notificações;
9.4. autorizar, caso requerido e se o processo não tiver sido remetido para cobrança judicial, o parcelamento das dívidas em até 36 (trinta e seis) parcelas mensais e consecutivas;
9.5. fixar o vencimento da primeira parcela em quinze dias, a contar do recebimento da notificação, e os das demais a cada 30 dias, devendo incidir sobre cada valor mensal os correspondentes acréscimos legais, na forma prevista na legislação em vigor;
9.6. alertar o responsável que, em caso de parcelamento da dívida, a falta de pagamento de qualquer parcela importará no vencimento antecipado do saldo devedor;
9.7. encaminhar cópia da presente deliberação ao Ministério do Turismo, ao responsável e à Procuradoria da República no Estado de Goiás, com a informação de que o Relatório e o Voto que a fundamentam estão disponíveis para consulta no endereço www.tcu.gov.br/acordaos.

Tomada de contas especial instaurada pelo Ministério do Turismo em razão da não comprovação da regular aplicação dos recursos repassados pela União, mediante o Convênio 00788/2009, que teve como objeto incentivar o turismo, apoiando a realização da 59ª Exposição Agropecuária de Formosa/GO.

Primeira Câmara

Ministério do Turismo

3. Responsável: Pedro Ivo de Campos Faria (XXX.487.801-XX)

13.1. Ministros presentes: Walton Alencar Rodrigues (Presidente), Vital do Rêgo e Jorge Oliveira (Relator).
13.2. Ministro-Substituto convocado: Augusto Sherman Cavalcanti.

JORGE OLIVEIRA

Transcrevo, inicialmente, a instrução elaborada na SecexTCE (peça 86) , aprovada pelos dirigentes da unidade (peças 87 e 88) :
"INTRODUÇÃO
Cuidam os autos de tomada de contas especial instaurada por Ministério do Turismo, em desfavor de Pedro Ivo de Campos Faria (CPF: XXX.487.801-XX) , em razão de não comprovação da regular aplicação dos recursos repassados pela União realizadas por meio do Convênio 00788/2009, registro Siafi 704314, (peça 5) firmado entre o Ministério do Turismo e município de Formosa - GO, e que tinha por objeto o instrumento descrito como '59ª Exposição Agropecuária de Formosa'.
HISTÓRICO
Em 28/3/2019, com fundamento na IN/TCU 71/2012, alterada pela IN/TCU 76/2016 e DN/TCU 155/2016, o dirigente da instituição Ministério do Turismo autorizou a instauração da tomada de contas especial (peça 59) . O processo foi registrado no sistema e-TCE com o número 4787/2019.
O Convênio 00788/2009, registro Siafi 704314, foi firmado no valor de R$ 217.400,00, sendo R$ 200.000,00 à conta do concedente e R$ 17.400,00 referentes à contrapartida do convenente. Teve vigência de 5/8/2009 a 5/12/2009, com prazo para apresentação da prestação de contas em 6/1/2010. Os repasses efetivos da União totalizaram R$ 200.000,00 (peça 8) .
A prestação de contas e complementações enviadas foram analisadas por meio dos documentos constantes nas peças 23, 28, 36 e 42.
O fundamento para a instauração da Tomada de Contas Especial, conforme consignado na matriz de responsabilização elaborada pelo tomador de contas, foi a constatação das seguintes irregularidades: 
Não apresentação de declaração de gratuidade do evento, nem de demonstrativo de utilização, dos montantes arrecadados com a venda de ingressos, no objeto do convênio.
Realização de despesas em itens não permitidos ou incompatíveis com o objeto do convênio descrito como '59ª EXPOSIÇÃO AGROPECUÁRIA DE FORMOSA'., como comemoração do aniversário da cidade.
Realização de evento vinculado ao aniversário do município que é vedado pelo Ministério do Turismo.
O responsável arrolado na fase interna foi devidamente comunicado e, diante da ausência de justificativas suficientes para elidir as irregularidades e da não devolução dos recursos, instaurou-se a tomada de contas especial.
No relatório (peça 68) , o tomador de contas concluiu que o prejuízo importaria no valor original de R$ 157.293,56, imputando-se a responsabilidade a Pedro Ivo de Campos Faria, Prefeito, no período de 1/1/2009 a 31/12/2012, na condição de gestor dos recursos. 
Em 29/4/2021, a Controladoria-Geral da União emitiu o relatório de auditoria (peça 71) , em concordância com o relatório do tomador de contas. O certificado de auditoria e o parecer do dirigente do órgão de controle interno concluíram pela irregularidade das presentes contas (peças 72 e 73) .
Em 29/6/2021, o ministro responsável pela área atestou haver tomado conhecimento das conclusões contidas no relatório e certificado de auditoria, bem como do parecer conclusivo do dirigente do órgão de controle interno, manifestando-se pela irregularidade das contas, e determinou o encaminhamento do processo ao Tribunal de Contas da União (peça 74) .
Na instrução inicial (peça 79) , analisando-se os documentos nos autos, concluiu-se pela necessidade de realização de citação para as seguintes irregularidades: 
Irregularidade 1: não apresentação de demonstrativo de utilização, dos montantes arrecadados com a venda de ingressos, camarotes e patrocinadores, no objeto do convênio.
Evidências da irregularidade: Documentos da Contratação (peça 22) ; Contratos (peça 21) ; Nota fiscal (peça 18) ; cheques (peça 19) ; Relação de Pagamentos (peça 13) ; plano de trabalho (peça 2) ; Declaração de Exclusividade (peça 77) ; e Extrato Bancário (peça 17) .
	Normas infringidas: Art. 70, parágrafo único, da Constituição Federal de 1988; e art. 93, do Decreto-lei 200, de 25 de fevereiro de 1967; art. 56 da Portaria Interministerial 127/2008; Termo do convênio (cláusula terceira, item II, alínea 'dd', cláusula décima segunda, parágrafo segundo, alínea 'l') .
Débitos relacionados ao responsável Pedro Ivo de Campos Faria (CPF: XXX.487.801-XX) :
	Data de ocorrência
	Valor histórico (R$) 
	Identificador da parcela

	29/12/2009
	42.706,44
	C1

	20/10/2009
	91.990,00
	D2

	20/10/2009
	108.010,00
	D3

Cofre credor: Tesouro Nacional.
Responsável: Pedro Ivo de Campos Faria (CPF: XXX.487.801-XX) .
Conduta: nas parcelas D2 a D3 - não apresentar demonstrativo de utilização, dos montantes arrecadados com a venda de ingressos e camarotes, e com patrocinadores, no objeto do convênio.
Nexo de causalidade: A ausência de informações sobre a gratuidade do evento ou a venda de ingressos não comprova que não houve sobreposição de pagamentos para os itens previstos no ajuste, resultando em presunção de prejuízo ao erário.
Culpabilidade: não há excludentes de ilicitude, de culpabilidade e de punibilidade; é razoável supor que o responsável tinha consciência da ilicitude de sua conduta; era exigível conduta diversa da praticada, qual seja, assegurar que os valores arrecadados com a cobrança de ingressos em shows e eventos ou venda de bens e serviços produzidos ou fornecidos no âmbito deste convênio sejam revertidos para a consecução do objeto ou recolhidos à conta do Tesouro Nacional. 
Encaminhamento: citação.
Irregularidade 2: ausência de comprovação de que as empresas que não detinham direitos de exclusividade, contratadas irregularmente por inexigibilidade, pagaram o cachê de bandas ou cantores que realizaram o evento.
	Evidências da irregularidade: Documentos da Contratação (peça 22) ; Contratos (peça 21) ; Nota fiscal (peça 18) ; cheques (peça 19) ; Relação de Pagamentos (peça 13) ; plano de trabalho (peça 2) ; e Extrato Bancário (peça 17) .
	Normas infringidas: Art. 70, parágrafo único, da Constituição Federal de 1988; art. 93, do Decreto-lei 200, de 25 de fevereiro de 1967; art. 50, §3º, da Portaria Interministerial 127/2008, Acórdão 96/2008-TCU-Plenário, Acórdão 1435/2017-TCU-Plenário e Termo do Convênio (cláusula terceira, item II, alíneas 'll' e 'mm') .
	Débitos relacionados ao responsável Pedro Ivo de Campos Faria (CPF: XXX.487.801-XX) :
	Data de ocorrência
	Valor histórico (R$) 
	Identificador da parcela

	29/12/2009
	42.706,44
	C1

	20/10/2009
	91.990,00
	D2

	20/10/2009
	108.010,00
	D3

		Cofre credor: Tesouro Nacional.
		Responsável: Pedro Ivo de Campos Faria (CPF: XXX.487.801-XX) .
Conduta: nas parcelas D2 a D3 - não apresentar notas fiscais e recibos (ou outros documentos equivalentes) emitidos em nome das bandas e cantores e assinados por seus representantes legais ou pelos seus empresários exclusivos, sendo essa representação ou exclusividade registrada em cartório.
Nexo de causalidade: A não apresentação de notas fiscais e recibos (ou outros documentos equivalentes) emitidos em nome das bandas e cantores e assinados por seus representantes legais ou pelos seus empresários exclusivos impediu comprovação do nexo causal entre os recursos federais transferidos e os pagamentos efetuados, visto que não se provou que os valores pagos ao intermediário contratado efetivamente foi repassado as banda e artistas que realizaram shows, resultando em presunção de prejuízo ao erário.
Culpabilidade: não há excludentes de ilicitude, de culpabilidade e de punibilidade; é razoável supor que o responsável tinha consciência da ilicitude de sua conduta; era exigível conduta diversa da praticada, qual seja, assegurar que as bandas e cantores que se apresentaram no evento efetivamente receberam o valor dos pagamentos especificados no plano de trabalho. 
Encaminhamento: citação.
Irregularidade 3: realização de evento vinculado ao aniversário do município que é vedado pelo Ministério do Turismo.
	Evidências da irregularidade: Nota Técnica de Reanálise 278/2014/CGMC (peça 36) e Nota Técnica de Reanálise nº 0050/2013 (peça 28) .
	Normas infringidas: Art. 70, parágrafo único, da Constituição Federal de 1988; art. 93, do Decreto-lei 200, de 25 de fevereiro de 1967; parágrafo 4º, art. 15, da Portaria MTur 171/2008; Acórdão 11916/2016-TCU-Segunda Câmara; e Termo do Convênio (Cláusula Terceira, Item II, alínea 'a') .
	Débitos relacionados ao responsável Pedro Ivo de Campos Faria (CPF: XXX.487.801-XX) :
	Data de ocorrência
	Valor histórico (R$) 
	Identificador da parcela

	29/12/2009
	42.706,44
	C1

	20/10/2009
	91.990,00
	D2

	20/10/2009
	108.010,00
	D3

		Cofre credor: Tesouro Nacional.
		Responsável: Pedro Ivo de Campos Faria (CPF: XXX.487.801-XX) .
Conduta: nas parcelas D2 a D3 - utilizar recursos do instrumento em questão para realização de evento vinculado à festa de comemoração de aniversário do município.
Nexo de causalidade: A realização de despesas com recursos do instrumento em questão para realização de evento vinculado à festa de comemoração de aniversário do município, o que é vedado pelo Ministério do Turismo, impediu o alcance das finalidades específicas do convênio, resultando em presunção de dano ao erário.
Culpabilidade: não há excludentes de ilicitude, de culpabilidade e de punibilidade; é razoável supor que o responsável tinha consciência da ilicitude de sua conduta; era exigível conduta diversa da praticada, qual seja, realizar despesas apenas em eventos geradores de fluxo turístico conforme definido pelo órgão concedente. 
Encaminhamento: citação.
Em cumprimento ao pronunciamento da unidade (peça 81) , foram efetuadas citações do responsável, nos moldes adiante:
 Pedro Ivo de Campos Faria - promovida a citação do responsável, conforme delineado adiante:
	Comunicação: Ofício 46468/2021 - Seproc (peça 83) 
Data da Expedição: 20/8/2021
Data da Ciência: 24/8/2021 (peça 84) 
Nome Recebedor: João Alves 
Observação: Ofício enviado para o endereço do responsável, conforme pesquisa na base de dados no sistema da Receita Federal, custodiada pelo TCU .
Fim do prazo para a defesa: 8/9/2021
	
Conforme Despacho de Conclusão das Comunicações Processuais (peça 85) , as providências inerentes às comunicações processuais foram concluídas. 
Transcorrido o prazo regimental, o responsável Pedro Ivo de Campos Faria permaneceu silente, devendo ser considerado revel, nos termos do art. 12, § 3º, da Lei 8.443/1992.
ANÁLISE DOS PRESSUPOSTOS DE PROCEDIBILIDADE DA IN/TCU 71/2012
Avaliação de Viabilidade do Exercício do Contraditório e Ampla Defesa
	Verifica-se que não houve o transcurso de mais de dez anos desde o fato gerador sem que tenha havido a notificação do responsável pela autoridade administrativa federal competente (art. 6º, inciso II, c/c art. 19 da IN/TCU 71/2012, modificada pela IN/TCU 76/2016) , uma vez que o fato gerador da irregularidade sancionada ocorreu em 20/10/2009, e o responsável foi notificado sobre as irregularidades pela autoridade administrativa competente conforme abaixo:
Pedro Ivo de Campos Faria, por meio do ofício acostado à peça 53, recebido em 8/2/2017, conforme AR (peça 60) .
Valor de Constituição da TCE 	
	Verifica-se, ainda, que o valor atualizado do débito apurado (sem juros) em 1/1/2017 é de R$ 252.100,55, portanto superior ao limite mínimo de R$ 100.000,00, na forma estabelecida conforme os arts. 6º, inciso I, e 19 da IN/TCU 71/2012, modificada pela IN/TCU 76/2016. 
OUTROS PROCESSOS/DÉBITOS NOS SISTEMAS DO TCU COM OS MESMOS RESPONSÁVEIS
	Informa-se que foi encontrado processo no Tribunal com o mesmo responsável:
	Responsável
	Processos

	Pedro Ivo de Campos Faria
	Processo 038.306/2021-2 [TCE, aberto, 'TCE instaurada pelo (a) Caixa Econômica Federal (mandatária no (a) MINISTÉRIO DO TURISMO) em razão de Não comprovação da regular aplicação dos recursos repassados pela União, Contrato de repasse 0313867-99/2009, firmado com o/a MINISTERIO DO TURISMO, Siafi/Siconv 729899, função COMERCIO E SERVICOS, que teve como objeto Construção de uma Praça no Setor Bosque, execução do Anel Viário e Construção de um Parque entre os bairros Jardim das Américas e Setor Abreu.  (nº da TCE no sistema: 1475/2018) ']

A tomada de contas especial está, assim, devidamente constituída e em condição de ser instruída.
EXAME TÉCNICO
Da validade das notificações:
	Preliminarmente, cumpre tecer breves considerações sobre a forma como são realizadas as comunicações processuais no TCU. A esse respeito, destacam-se o art. 179, do Regimento Interno do TCU (Resolução 155, de 4/12/2002) e o art. 4º, inciso III, § 1º, da Resolução TCU 170, de 30 de junho de 2004, in verbis:
Art. 179. A citação, a audiência ou a notificação, bem como a comunicação de diligência, farse-ão:
I - mediante ciência da parte, efetivada por servidor designado, por meio eletrônico, fac-símile, telegrama ou qualquer outra forma, desde que fique confirmada inequivocamente a entrega da comunicação ao destinatário;
II - mediante carta registrada, com aviso de recebimento que comprove a entrega no endereço do destinatário;
III - por edital publicado no Diário Oficial da União, quando o seu destinatário não for localizado
 (...) 
Art. 3º As comunicações serão dirigidas ao responsável, ou ao interessado, ou ao dirigente de órgão ou entidade, ou ao representante legal ou ao procurador constituído nos autos, com poderes expressos no mandato para esse fim, por meio de:
I - correio eletrônico, fac-símile ou telegrama;
II - servidor designado;
III - carta registrada, com aviso de recebimento;
IV - edital publicado no Diário Oficial da União, quando o seu destinatário não for localizado, nas hipóteses em que seja necessário o exercício de defesa.
Art. 4º. Consideram-se entregues as comunicações:
I - efetivadas conforme disposto nos incisos I e II do artigo anterior, mediante confirmação da ciência do destinatário;
II - realizadas na forma prevista no inciso III do artigo anterior, com o retorno do aviso de recebimento, entregue comprovadamente no endereço do destinatário;
III - na data de publicação do edital no Diário Oficial da União, quando realizadas na forma prevista no inciso IV do artigo anterior.
§ 1º O endereço do destinatário deverá ser previamente confirmado mediante consulta aos sistemas disponíveis ao Tribunal ou a outros meios de informação, a qual deverá ser juntada ao respectivo processo.
 (...) 
Bem se vê, portanto, que a validade da citação via postal não depende de que o aviso de recebimento seja assinado pelo próprio destinatário da comunicação, o que dispensa, no caso em tela, a entrega do AR em 'mãos próprias'. A exigência da norma é no sentido de o Tribunal verificar se a correspondência foi entregue no endereço correto, residindo aqui a necessidade de certeza inequívoca. 
Não é outra a orientação da jurisprudência do TCU, conforme se verifica dos julgados a seguir transcritos:
São válidas as comunicações processuais entregues, mediante carta registrada, no endereço correto do responsável, não havendo necessidade de que o recebimento seja feito por ele próprio (Acórdão 3648/2013-TCU-Segunda Câmara, Relator Min. José Jorge) ;
É prescindível a entrega pessoal das comunicações pelo TCU, razão pela qual não há necessidade de que o aviso de recebimento seja assinado pelo próprio destinatário. Entregandose a correspondência no endereço correto do destinatário, presume-se o recebimento da citação. (Acórdão 1019/2008-TCU-Plenário, Relator Min. Benjamin Zymler) ;
As comunicações do TCU, inclusive as citações, deverão ser realizadas mediante Aviso de Recebimento - AR, via Empresa Brasileira de Correios e Telégrafos, bastando para sua validade que se demonstre que a correspondência foi entregue no endereço correto. (Acórdão 1526/2007-TCU-Plenário, Relator Min. Aroldo Cedraz) .
A validade do critério de comunicação processual do TCU foi referendada pelo Supremo Tribunal Federal, nos termos do julgamento do MS-AgR 25.816/DF, por meio do qual se afirmou a desnecessidade da ciência pessoal do interessado, entendendo-se suficiente a comprovação da entrega do 'AR' no endereço do destinatário:
Ementa: agravo regimental. Mandado de segurança. Desnecessidade de intimação pessoal das decisões do tribunal de contas da união. art. 179 do regimento interno do TCU. Intimação do ato impugnado por carta registrada, iniciado o prazo do art. 18 da lei nº 1.533/51 da data constante do aviso de recebimento. Decadência reconhecida. Agravo improvido.
O envio de carta registrada com aviso de recebimento está expressamente enumerado entre os meios de comunicação de que dispõe o Tribunal de Contas da União para proceder às suas intimações.
O inciso II do art. 179 do Regimento Interno do TCU é claro ao exigir apenas a comprovação da entrega no endereço do destinatário, bastando o aviso de recebimento simples. 
Da revelia do responsável Pedro Ivo de Campos Faria
No caso vertente, a citação do responsável se deu em endereços provenientes da base de CPFs da Receita Federal, em sistema custodiado pelo TCU. A entrega dos ofícios citatórios nesses endereços ficou comprovada.
Nos processos do TCU, a revelia não leva à presunção de que seriam verdadeiras todas as imputações levantadas contra os responsáveis, diferentemente do que ocorre no processo civil, em que a revelia do réu opera a presunção da verdade dos fatos narrados pelo autor (Acórdão 1009/2018-TCU-Plenário, Relator Min. Bruno Dantas; 2369/2013 - TCU - Plenário, Relator Min. Benjamin Zymler e 2449/2013 - TCU - Plenário, Relator Min. Benjamin Zymler) . Dessa forma, a avaliação da responsabilidade do agente não pode prescindir da prova existente no processo ou para ele carreada. 
Ao não apresentar sua defesa, o responsável deixou de produzir prova da regular aplicação dos recursos sob sua responsabilidade, em afronta às normas que impõem aos gestores públicos a obrigação legal de, sempre que demandados pelos órgãos de controle, apresentar os documentos que demonstrem a correta utilização das verbas públicas, a exemplo do contido no art. 93 do Decreto-Lei 200/1967: 'Quem quer que utilize dinheiros públicos terá de justificar seu bom e regular emprego na conformidade das leis, regulamentos e normas emanadas das autoridades administrativas competentes.' 
Mesmo as alegações de defesa não sendo apresentadas, considerando o princípio da verdade real que rege esta Corte, procurou-se buscar, em manifestações do responsável na fase interna desta Tomada de Contas Especial, se havia algum argumento que pudesse ser aproveitado a seu favor. 
Os argumentos apresentados na fase interna (peças 10, 31, 40, 41, 49 e 56) não elidem as irregularidades apontadas.
Em se tratando de processo em que a parte interessada não se manifestou acerca das irregularidades imputadas, não há elementos para que se possa efetivamente aferir e reconhecer a ocorrência de boa-fé na conduta do responsável, podendo este Tribunal, desde logo, proferir o julgamento de mérito pela irregularidade das contas, conforme os termos dos §§ 2º e 6º do art. 202 do Regimento Interno do TCU. (Acórdão 2064/2011-TCU-Primeira Câmara (relator Min. Ubiratan Aguiar) , 6.182/2011-TCU-1ª Câmara (relator Min. Weber de Oliveira) , 4.072/2010-TCU-1ª Câmara (Relator Min. Valmir Campelo) , 1.189/2009-TCU-1ª Câmara (Relator Min. Marcos Bemquerer) , 731/2008-TCU-Plenário (Relator Min. Aroldo Cedraz) .
Dessa forma, o responsável Pedro Ivo de Campos Faria deve ser considerado revel, nos termos do art. 12, § 3º, da Lei 8.443/1992, devendo as contas serem julgadas irregulares, condenando-o ao débito apurado.
Prescrição da Pretensão Punitiva
Vale ressaltar que a pretensão punitiva do TCU, conforme Acórdão 1441/2016-TCU-Plenário, Relator Min. Benjamin Zymler, que uniformizou a jurisprudência acerca dessa questão, subordina-se ao prazo geral de prescrição indicado no art. 205 do Código Civil, que é de dez anos, contado da data de ocorrência da irregularidade sancionada, nos termos do art. 189 do Código Civil, sendo este prazo interrompido pelo ato que ordenar a citação, a audiência ou a oitiva do responsável.
No caso em exame, ocorreu a prescrição, uma vez que a irregularidade sancionada ocorreu em 20/10/2009, e o ato de ordenação da citação ocorreu em 16/8/2021.
CONCLUSÃO
Em face da análise promovida na seção 'Exame Técnico', verifica-se que o responsável Pedro Ivo de Campos Faria não logrou comprovar a boa e regular aplicação dos recursos, instado a se manifestar, optou pelo silêncio, configurando a revelia, nos termos do § 3º, do art. 12, da Lei 8.443/1992. Ademais, inexistem nos autos elementos que demonstrem a boa-fé do responsável ou a ocorrência de outras excludentes de culpabilidade.
Verifica-se também que houve a prescrição da pretensão punitiva, conforme análise já realizada.
Tendo em vista que não constam dos autos elementos que permitam reconhecer a boa-fé do responsável, sugere-se que as suas contas sejam julgadas irregulares, nos termos do art. 202, § 6º, do Regimento Interno do TCU, com a imputação do débito atualizado monetariamente e acrescido de juros de mora, nos termos do art. 202, § 1º do Regimento Interno do TCU, descontado o valor eventualmente recolhido.
Por fim, como não houve elementos que pudessem modificar o entendimento acerca das irregularidades em apuração, mantém-se a matriz de responsabilização presente na peça 78.
PROPOSTA DE ENCAMINHAMENTO
Diante do exposto, submetemos os autos à consideração superior, propondo ao Tribunal:
considerar revel o responsável Pedro Ivo de Campos Faria (CPF: XXX.487.801-XX) , para todos os efeitos, dando-se prosseguimento ao processo, com fulcro no art. 12, § 3º, da Lei 8.443/1992; 
julgar irregulares, nos termos dos arts. 1º, inciso I, 16, inciso III, alíneas b e c, da Lei 8.443/1992, c/c os arts. 19 e 23, inciso III, da mesma Lei, as contas do responsável Pedro Ivo de Campos Faria (CPF: XXX.487.801-XX) , condenando-o ao pagamento das importâncias a seguir especificadas, atualizadas monetariamente e acrescidas dos juros de mora, calculadas a partir das datas discriminadas até a data da efetiva quitação do débito, fixando-lhe o prazo de quinze dias, para que comprove, perante o Tribunal, o recolhimento das referidas quantias aos cofres do Tesouro Nacional, nos termos do art. 23, inciso III, alínea 'a', da citada lei, c/c o art. 214, inciso III, alínea 'a', do Regimento Interno do TCU.  
		Débitos relacionados ao responsável Pedro Ivo de Campos Faria (CPF: XXX.487.801-XX) :
	Data de ocorrência
	Valor histórico (R$) 
	Tipo da parcela

	29/12/2009
	42.706,44
	Crédito

	20/10/2009
	91.990,00
	Débito

	20/10/2009
	108.010,00
	Débito

					Valor atualizado do débito (com juros) em 1/10/2021: R$ 392.135,43.
	autorizar, desde logo, a cobrança judicial das dívidas, caso não atendida a notificação, na forma do disposto no art. 28, inciso II, da Lei 8.443/1992;
autorizar também, desde logo, se requerido, com fundamento no art. 26, da Lei 8.443, de 1992, c/c o art. 217, §§ 1º e 2º do Regimento Interno do TCU, o parcelamento da (s) dívida (s) em até 36 parcelas, incidindo, sobre cada parcela, corrigida monetariamente, os correspondentes acréscimos legais, fixando-lhe o prazo de quinze dias, a contar do recebimento da notificação, para comprovar, perante o Tribunal, o recolhimento da primeira parcela, e de trinta dias, a contar da parcela anterior, para comprovar os recolhimentos das demais parcelas, devendo incidir, sobre cada valor mensal, atualizado monetariamente, os juros de mora devidos, no caso do débito, na forma prevista na legislação em vigor, alertando o responsável de que a falta de comprovação do recolhimento de qualquer parcela importará o vencimento antecipado do saldo devedor, nos termos do § 2º do art. 217 do Regimento Interno deste Tribunal; 
enviar cópia do Acórdão a ser prolatado à Procuradoria da República no Estado de GO, nos termos do § 3º do art. 16 da Lei 8.443/1992, c/c o § 7º do art. 209 do Regimento Interno do TCU, para adoção das medidas cabíveis; e
enviar cópia do Acórdão que vier a ser proferido ao Ministério do Turismo e ao responsável, para ciência;
informar à Procuradoria da República no Estado de GO, ao Ministério do Turismo e ao responsável que a presente deliberação, acompanhada do Relatório e do Voto que a fundamenta, está disponível para a consulta no endereço www.tcu.gov.br/acordaos, além de esclarecer que, caso requerido, o TCU poderá fornecer sem custos as correspondentes cópias, de forma impressa; e
informar à Procuradoria da República no Estado de GO que, nos termos do parágrafo único do art. 62 da Resolução TCU 259/2014, os procuradores e membros do Ministério Público credenciados nesta Corte podem acessar os presentes autos de forma eletrônica e automática, ressalvados apenas os casos de eventuais peças classificadas como sigilosas, as quais requerem solicitação formal."
2.	Embora tenha concordado com a ocorrência de dano de responsabilidade de Pedro Ivo de Campos, o MPTCU, em parecer de peça 89, entende que ocorreu a prescrição das pretensões ressarcitória e punitiva. Assim, propôs o sobrestamento do processo, até que ocorra a definição, por parte do Plenário do TCU, a respeito da prescrição da pretensão ressarcitória neste Tribunal ou, caso o Relator não aceitasse a proposta, sugeriu julgar irregulares as contas do responsável, "sem contudo condená-lo ao pagamento dos débitos identificados nos autos e aplicar-lhe qualquer sanção, uma vez ocorrida a prescrição das pretensões ressarcitória e punitiva desse Tribunal de Contas".
	É o relatório.

não há.

Procurador Rodrigo Medeiros de Lima

TOMADA DE CONTAS ESPECIAL. CONVÊNIO. 59ª EXPOSIÇÃO AGROPECUÁRIA DE FORMOSA/GO. NÃO DEMONSTRAÇÃO DA UTILIZAÇÃO DOS MONTANTES ARRECADADOS COM A VENDA DE INGRESSOS NO OBJETO DO CONVÊNIO. AUSÊNCIA DE COMPROVAÇÃO DE PAGAMENTO DE CACHÊS. REALIZAÇÃO DE EVENTO VINCULADO AO ANIVERSÁRIO DO MUNICÍPIO. CITAÇÃO. REVELIA. PRESCRIÇÃO DA PRETENSÃO PUNITIVA. CONTAS IRREGULARES. DÉBITO.

TOMADA DE CONTAS ESPECIAL (TCE)

Secretaria de Controle Externo de Tomada de Contas Especial (SecexTCE)

Em exame tomada de contas especial instaurada pelo Ministério do Turismo em nome de Pedro Ivo de Campos Faria, ex-prefeito de Formosa/GO, em razão da não comprovação da regular aplicação dos recursos repassados pela União, por meio do Convênio 788/2009, que tinha por objeto incentivar o turismo para a realização da "59ª Exposição Agropecuária de Formosa". O repasse da União totalizou R$ 200.000,00 e a contrapartida municipal foi fixada em R$ 17.400,00.
2.	No âmbito deste Tribunal, a citação do ex-gestor foi motivada pelos seguintes indícios de irregularidades:
a) não apresentação de demonstrativo de utilização dos montantes arrecadados com a venda de ingressos, camarotes e patrocinadores, no objeto do convênio;
b) ausência de comprovação de que as empresas que não detinham direitos de exclusividade, contratadas irregularmente por inexigibilidade, pagaram o cachê de bandas ou cantores que realizaram o evento;
c) realização de evento vinculado ao aniversário do município, o que é vedado pelo Ministério do Turismo.
3.	Devidamente citado em endereço constante da base de dados da Receita Federal (peças 83 e 84) , o responsável permaneceu silente, devendo ser considerado revel, nos termos do art. 12, § 3º, da Lei 8.443/92. Ademais, os argumentos apresentados pelo responsável na fase interna da TCE não elidem as irregularidades, como bem anotado pela unidade técnica.
4.	Passando ao exame da prescrição, verifico que de fato ela ocorreu em relação à pretensão punitiva, conforme o entendimento pacificado pelo Acórdão 1441/2016-TCU-Plenário, uma vez que a irregularidade sancionada ocorreu em 2009 e a citação foi ordenada apenas em 2021.
5.	No tocante à prescrição ressarcitória, é de ampla ciência que o Supremo Tribunal Federal - STF, ao apreciar o Recurso Extraordinário - RE 636.886, fixou, em repercussão geral, a tese de que "É prescritível a pretensão de ressarcimento ao erário fundada em acórdão de Tribunal de Contas" (Tema 899) .
6.	Entretanto, esta Corte tem se guiado pelo entendimento de que tal tese diz respeito à fase de execução judicial de deliberação do Tribunal de Contas, tanto assim que, para resolver o caso concreto em que foi delineada, foi necessária a utilização da Lei 6.830/1980, a Lei de Execuções Fiscais, diploma legal evidentemente inaplicável à fase que antecede a formação do título executivo extrajudicial, caracterizada pela atuação do órgão de controle externo até a prolação do acórdão.
7.	Assim, penso que continuam hígidos o posicionamento fixado pelo STF, em 2008, no Mandado de Segurança - MS 26.210, oportunidade em que foi fixada a tese da imprescritibilidade das ações de ressarcimento ao erário, e a Súmula TCU 282, cujo conteúdo é no mesmo sentido.
8.	Dessa maneira, cabe julgar irregulares as contas do ex-prefeito, condenando-o ao recolhimento do débito apurado. 
	Ante o exposto, voto no sentido de que o Tribunal adote o acórdão que ora submeto à deliberação deste Colegiado.
TCU, Sala das Sessões, em 22 de fevereiro de 2022.
JORGE OLIVEIRA 
Relator